【裁判字號】    97,交簡上,20
【裁判日期】    971027
【裁判案由】    過失傷害
【裁判全文】
臺灣基隆地方法院刑事判決            97年度交簡上字第20號
上  訴  人  臺灣基隆地方法院檢察署檢察官
上  訴  人
即  被  告  甲○○
上列被告因過失傷害案件，不服本院基隆簡易庭中華民國97年7
月31日97年度基交簡字第180 號第一審簡易判決（原聲請簡易判
決處刑案號：97年度調偵字第83號）提起上訴，本院管轄之第二
審合議庭判決如下︰
    主  文
上訴駁回。
    事  實
一、甲○○於民國96年11月8 日上午6 時許（檢察官聲請簡易判
    決處刑書及原審判決書誤載為「96年11月8 日上午6 時10分
    許」），騎乘車號RA3-303 號輕型機車，沿基隆市安樂區○
    ○○路往萬里方向行駛，途經基隆市安樂區○○○路82之7
    號前，本應注意車前狀況，隨時採取必要之安全措施，依當
    時情形，夜間有照明、路面無缺陷且視距良好無障礙物，客
    觀上並無不能注意之情事，竟疏未注意車前狀況，撞及正在
    同向前方機車道清掃路面且身著反光衣之基隆市政府環境保
    護局清潔員丙○○之右側小腿，致丙○○跌倒在地，受有右
    側脛腓骨骨折之傷害，嗣基隆市警察局警員接獲勤務中心通
    報前往現場處理時，甲○○在場表明為肇事者而願接受裁判
    ，始悉上情。
二、案經甲○○自首暨丙○○訴由基隆市警察局第四分局報請臺
    灣基隆地方法院檢察署檢察官偵查後聲請以簡易判決處刑。
    理  由
壹、證據能力部分
一、按除顯有不可信之情況外，公務員職務上製作之紀錄文書、
    證明文書，得為證據，刑事訴訟法第159 條之4 第1 款定有
    明文。本件道路交通事故現場圖、道路交通事故調查報告表
    （一）、（二）及基隆市○○○道路交通事故肇事人自首情
    形紀錄表等文書，均為到場處理之員警依現場狀況製作之紀
    錄文書，另基隆市警察局97年9 月24日基警交字第09700264
    68號函，係公務員依據到場處理警員描述現場情形所為之文
    書，自文書之內容觀之，均為描述性記載，而無顯不可信之
    情況，依上開規定，自得為本案之證據。
二、次按除顯有不可信之情況外，從事業務之人於業務上或通常
    業務過程所須製作之紀錄文書、證明文書，得為證據，刑事
    訴訟法第159 條之4 第2 款定有明文。又醫師法第12條第1
    項規定：「醫師執行業務時，應製作病歷，並簽名或蓋章及
    加註執行年、月、日。」第2 項規定：「前項病歷，除應於
    首頁載明病人姓名、出生年、月、日、性別及住址等基本資
    料外，其內容至少應載明下列事項：一、就診日期。二、主
    訴。三、檢查項目及結果。四、診斷或病名。五、治療、處
    置或用藥等情形。六、其他應記載事項。」因此，醫師執行
    醫療業務時，不論患者是因病尋求診療，或因特殊目的而就
    醫，醫師於診療過程中，應依醫師法之規定，製作病歷，此
    一病歷之製作，均屬醫師於醫療業務過程中所須製作之紀錄
    文書，而且每一醫療行為均屬可分，因其接續之看診行為而
    構成醫療業務行為，其中縱有因訴訟目的，例如被毆傷而尋
    求醫師之治療，對醫師而言，仍屬其醫療業務行為之一部分
    ，仍應依法製作病歷，則該病歷仍屬業務上所製作之紀錄文
    書，與通常之醫療行為所製作之病歷無殊，自屬刑事訴訟法
    第159 條之4 第2 款所稱從事業務之人於業務上所須製作之
    紀錄文書，而診斷證明書係依病歷所轉錄之證明文書，自仍
    屬本條項之證明文書（最高法院97年度台上字第666 號判決
    可資參照）。本件長庚紀念醫院出具之丙○○診斷證明書及
    丙○○之病歷資料，係從事醫療業務之人於業務上所製作之
    證明文書，且該診斷證明書及病歷資料，係就丙○○送醫時
    之受傷狀況所為之紀錄，又該醫院與丙○○僅係一般醫院與
    病患關係，與被告甲○○亦無仇隙，並無顯無不可信之情況
    ，參酌上開所述，因認該診斷證明書及病歷資料具有證據能
    力。
三、又按被告以外之人於偵查中向檢察官所為之陳述，除顯有不
    可信之情況者外，得為證據，刑事訴訟法第159 條之1 第2
    項定有明文。經查，證人丙○○於偵查中向檢察官所為之陳
    述，業經具結，且自筆錄內容觀之，並無不正取供之情事，
    而無顯不可信之情況，依上開規定，自有證據能力。
四、另按被告以外之人於審判外之言詞或書面陳述，除法律有規
    定者外，不得作為證據，刑事訴訟法第159 條第1 項固定有
    明文，其立法意旨，乃在於確保被告之反詰問權；惟被告以
    外之人於審判外之陳述，雖不符刑事訴訟法法第159 條之1
    至第159 條之4 ，而經當事人於審判程式同意作為證據，法
    院審酌該言詞陳述或書面陳述作成時之情況，認為適當者，
    亦得為證據，當事人、代理人或辯護人於法院調查證據時，
    知有刑事訴訟法第159 條第1 項不得為證據之情形，而未於
    言詞辯論終結前聲明異議者，視為有前項之同意，此亦為刑
    事訴訟法第159 條之5 所明定，其立法意旨，則在於確認當
    事人對於傳聞證據有處分權，得放棄反對詰問權，同意傳聞
    證據可作為證據；但因我刑事訴訟法尚非採徹底之當事人進
    行主義，乃又限制以法院認為適當者，始得為證據，因此，
    當事人同意或依法視為同意某項傳聞證據作為證據使用者，
    實質上即表示有反對詰問權之當事人已放棄其反對詰問權，
    如法院認為適當，不論該傳聞證據是否具備刑事訴訟法第
    159 條之1 至第159 條之4 所定情形，均容許作為證據；換
    言之，當事人放棄對原陳述人行使反對詰問權者，屬於證據
    傳聞性之解除行為，如法院認為適當，即容許該傳聞證據作
    為證據，不以未具備刑事訴訟法第159 條之1 至第159 條之
    4 所定情形為前提。又法院於何種情況，得認為適當，應審
    酌該傳聞證據作成時之情況，如該傳聞證據之證明力明顯過
    低或係違法取得，即得認為欠缺適當性；惟是否適當之判斷
    ，係以當事人同意或視為同意為前提，即當事人已無爭議，
    故法院除於審理過程中察覺該傳聞證據之作成欠缺適當性外
    ，毋庸特別調查，而僅就書面記載之方式及其外觀審查，認
    為無問題而具有適當性即可（最高法院97年度台非字第5 號
    號判決可資參照）。本件證人丙○○於警詢時之證述，固為
    被告以外之人於審判外之言詞陳述，惟經本院於審判程序中
    提示予被告並告以要旨，業經被告表示無意見，且未聲明異
    議，又本院審酌該證人警詢筆錄之記載，並無不正取供之情
    事，且證人於接受警詢時則無具結之可能，故就該審判外言
    詞陳述作成時之情況，應認為適當，依前揭所述，得援為本
    案證據。
貳、事實認定部分
    訊據被告固坦承確於前開時、地騎乘機車，疏未注意車前狀
    況，導致告訴人丙○○跌倒而受有前揭傷害等情，惟辯稱本
    件車禍發生時間為當日上午5 時15至20分間，尚屬夜間，且
    當地光線非充足，其當時僅看見告訴人，未看見告訴人之推
    車，遂撞及告訴人之推車，推車傾倒後再撞及告訴人，導致
    告訴人跌倒受傷，又告訴人將推車置放於機車道上，就本件
    車禍之發生亦有過失云云，經查：
一、被告於96年11月8 日上午騎乘車號RA3-303 號機車，沿基隆
    市安樂區○○○路往萬里方向行駛，途經基隆市安樂區○○
    ○路82之7 號前發生車禍，致告訴人受有前開傷害等情，業
    據被告於警詢、偵查、原審及本院審理時坦認無誤（見臺灣
    基隆地方法院檢察署97年度偵字第1184號偵查卷第5 、35頁
    ，原審卷第19頁，本院97年10月2 日準程序筆錄第2 頁），
    復經證人即告訴人證述明確（見上開偵查卷第8 、25至26頁
    ，本院審判筆錄第4 、6 頁），並有道路交通事故現場圖、
    現場照片、告訴人之診斷證明書及財團法人長庚紀念醫院基
    隆分院97年6 月17日（97）長庚院基法字第128 號函檢附告
    訴人之病歷資料附卷可稽（見上開偵查卷第10、11、20至22
    頁，原審卷第22至64頁），上開事實應堪認定。
二、按汽車行駛時，駕駛人應注意車前狀況及兩車併行之間隔，
    並隨時採取必要之安全措施，道路交通安全規則第94條第3
    項定有明文。本件被告固辯稱車禍發生時為夜間，且當日下
    雨、視線不清，依當時光線，無法看清前方路況云云，惟查
    ：
（一）告訴人於偵查及本院審理時證稱其為基隆市政府環境保護
      局之清潔員，96年11月8 日之上班時間為上午6 時等語（
      見前開偵查卷第25頁，本院審判筆錄第4 頁），又基隆市
      警察局勤務指揮中心於96年11月8 日上午6 時4 分22秒接
      獲民眾通報本件車禍後，於同日上午6 時6 分許，通知基
      隆市警察局第四分局，再由基隆市警察局第四分局於同日
      上午6 時7 分許，通知派出所員警前往現場處理，派出所
      員警於同日上午6 時10分許抵達現場等情，此有本院卷附
      基隆市警察局97年9 月23日基警勤字第0970026423號函及
      檢附之基隆市警察局指揮中心受理110 報案紀錄表在卷供
      參，因據卷附報案紀錄單所載，報案人為居住於車禍發生
      地點附近之居民，堪認報案時間應與車禍發生時間相近，
      復參以告訴人當日上班時間為上午6 時，是本院車禍發生
      時間應為當日上午6 時一節，即堪認定。依據中華民國96
      年日出日沒時刻表之記載，96年11月8 日之日出時間為上
      午6 時5 分（見原審卷第67頁反面），亦即本院車禍發生
      時尚未日出，且依道路交通事故調查報告表（一）及現場
      照片觀之，當時確有下雨情形，惟本件車禍發生地點之路
      旁設有路燈，當日該處路燈之關閉時間為上午6 時13分，
      此有本院卷附基隆市警察局97 年9月24日基警交字第0970
      026468號函及檢附現場照片、臺灣電力股份有限公司基隆
      區營業處97年10月7 日D 基隆字第09709003950 號函附卷
      可憑，被告亦自承其行經上開地點時，路旁之路燈尚未關
      閉等語（見本院97年10月2 日準備程序筆錄第5 頁），足
      認前開路段於車禍發生時已有路燈照明；又告訴人證稱當
      時其身著反光衣清掃路面等情（見前開偵查卷第25至26頁
      ，本院審判筆錄第4 頁），且被告陳稱當日告訴人身著清
      潔員之反光衣，其於行經車禍發生地點前甚遠處，即已看
      見告訴人等語（見前開偵查卷第35頁，原審卷第19頁，本
      院審判筆錄第7 頁），又告訴人所著反光衣為紅色上衣縫
      製黃色反光條紋，甚為醒目，此有反光衣之照片可稽（見
      上開偵查卷第22頁下方照片），足見依據當時光線及告訴
      人之衣著，被告於行經前開車禍發生地點前，即可清楚看
      見身著反光衣之告訴人正在前方車道上清掃路面，則被告
      之視線應無受天候影響而無法注意前方路況之情形，是被
      告辯稱當時尚未日出，且天候不佳，無法注意車前狀況等
      情，即非可信。
（二）被告復辯稱當時其僅看見告訴人，未看見告訴人之推車，
      因其認為不會撞及告訴人，故其行經上開地點時並未減速
      ，致撞及告訴人之推車云云，然告訴人結證稱車禍發生時
      ，其背對被告行駛方向站立清掃路面，擺放清掃工具之推
      車放置於2 公尺外之路旁，其遭被告騎乘之機車自後方撞
      及右側小腿後，隨即跌倒在地，被告騎乘之機車則翻倒於
      其前方，當時推車並未傾倒，推車擺放之位置亦未移動等
      語（見本院審判筆錄第4 至6 頁），亦即告訴人已明確證
      述係遭被告騎乘之機車撞倒，非遭推車碰撞而跌倒，且推
      車位置於車禍發生前、後均未改變，則被告辯稱其係撞及
      推車，推車復撞倒告訴人等詞是否可採，已非無疑；又警
      方據報抵達現場時，告訴人使用之推車並無傾倒情形，此
      有本院卷附基隆市警察局97年9 月24日基警交字第097002
      6468號函供參，另被告陳稱其駕車行經上開地點時，並未
      煞車，當時時速約3 、40公里等情（見本院審判筆錄第7
      頁），告訴人亦證稱其遭被告騎乘之機車撞及時，撞擊力
      道甚大，其遭撞擊後隨即跌倒等語（見本院審判筆錄第6
      頁），堪認被告騎乘機車撞擊力道甚鉅，而依據現場照片
      觀之，告訴人使用之推車為一般塑膠材質之籃子，若遭猛
      力撞擊應會破裂，然該推車並無破裂情形（見上開偵查卷
      第22頁上方照片），足認該推車應未遭受撞擊，故被告辯
      稱其係撞到推車，非直接撞及告訴人等詞，即非可採。
（三）另被告辯稱車禍發生時間為當日上午5 時15至20分許等情
      ，惟告訴人已證稱其當日上班時間為上午6 時，又基隆市
      警察局勤務指揮中心接獲民眾報案時間為當日上午6 時4
      分22秒，且報案人為居住當地之民眾，則報案時間距離車
      禍發生時間應無相距達4 、50分鐘之理，均如前述，是被
      告上開辯解即難採信；至於被告固提出行動電話之通話明
      細，表示其於車禍發生後，於當日上午5 時27分曾撥打電
      話予友人，可資證明車禍發生時間應為上午5 時15至20分
      許，惟該等通話明細僅足以證明該支行動電話曾於上開時
      間通話，尚無從證明通話原因及本件車禍發生時間，自難
      僅以該通話明細認定被告所述為真。再者，縱使被告所述
      車禍發生時間為上午5 時15至20分等情屬實，亦即車禍發
      生時間仍屬夜間，惟車禍發生路段設有路燈，且當時路燈
      尚未關閉，又告訴人身著反光衣，被告亦自承於甚遠處即
      已看見告訴人，另當時路面無缺陷，此有道路交通事故調
      查報告表（一）在卷供參（見前開偵查卷第12頁），堪信
      依據當時情況，客觀上並無不能注意車前狀況之情形，然
      被告竟疏未注意，導致撞及告訴人，使告訴人受有前開傷
      害，則被告前開駕駛行為確有過失，且告訴人所受傷害與
      被告之駕駛行為間，有相當因果關係等節，即堪認定。
三、被告辯稱告訴人將推車置放於車道上，就本件車禍之發生亦
    有過失等情，按道路交通安全規則第140 條第1 款固規定任
    何人不得利用道路堆積、置放、設置或拋擲足以妨礙交通之
    物品，惟該條之立法目的係限制任何人故意在道路上堆置物
    品或佔用道路而妨礙交通，若行為人在道路上放置物品，並
    非基於妨礙交通之目的，且放置物品之行為亦未妨礙交通者
    ，即難謂違反上開規定。本件告訴人為基隆市環境保護局之
    清潔工，固於本件車禍發生時，將擺放清潔用品之推車置放
    於道路上，惟依據現場照片觀之，該推車係置放於道路靠近
    人行道邊緣之位置，推車大部份均位在機車道之車道線外，
    僅小部分跨越機車道之車道線（見前開偵查卷第22頁上方照
    片），又告訴人亦證稱車禍發生前，推車擺放位置即如同卷
    附現場照片中所示位置，且車禍發生前、後，推車之位置並
    無改變等語（見本院審判筆錄第5 頁），足認告訴人於車禍
    發生前，即已將推車緊靠人行道邊緣之道路放置；另一般機
    車駕駛人行駛於機車道時，若非車流量過大，當無刻意緊靠
    人行道邊緣之路面行駛，而本件車禍發生時間為上午6 時，
    已如前述，衡情，當時車流量非多，前開推車亦未放置於機
    車道中央部分或佔用機車道可供行駛之部分，堪認告訴人已
    注意將擺放清掃用具之推車儘量緊靠路邊放置，以避免阻礙
    交通。再者，告訴人證述車禍發生時，前開推車上插有旗子
    等語（見本院審判筆錄第6 頁），復有現場照片供參（見上
    開偵查卷第22頁上方照片），堪認上開推車於車禍發生時，
    確插有旗子以提醒駕駛人注意，又該旗子為黃底紅字，此有
    上開照片可參，衡情，一般駕駛人應可清楚看見該旗子，而
    無不能注意該推車之情形；至於被告辯稱車禍發生時，前開
    推車並未插有旗子，該旗子係車禍發生後始插入籃內等情，
    然因告訴人應無同時手持旗子並清掃路面之可能，是認被告
    所辯非堪採信。另被告騎乘之機車係撞及告訴人，未撞及前
    開推車，則身為基隆市環境保護局清潔員之告訴人將擺放清
    潔用具所用之推車緊靠路旁擺放，且該推車上已插有足以提
    醒駕駛人注意之旗子，自難認告訴人擺放推車之行為，係故
    意阻礙交通，又客觀上該推車亦未阻礙交通，而告訴人雖站
    立於機車道清掃路面，然告訴人身為環境保護局之清潔員，
    清掃路面為其工作內容，則其身著足以提醒駕駛人注意之反
    光衣進行清掃路面之工作，並無不當，參酌首開所述，難認
    告訴人已違反前開規定，故被告辯稱告訴人對於本件車禍之
    發生亦有過失等情，當非足採。本件事證明確，被告之犯行
    應堪認定。
四、至於被告於本院審理時，固聲請傳喚於車禍發生後到場處理
    之友人，以證明車禍發生時間，並請求進行交通事故鑑定，
    以確認責任歸屬等情，惟被告陳稱車禍發生時，其友人並未
    在場，其係於車禍發生後，始聯絡友人到場等語（見本院審
    判筆錄第11頁），足認被告之友人並未在場見聞本件車禍之
    發生，自無傳喚之必要；另被告騎乘機車時，應注意車前狀
    況，依據當時情形，客觀上並無不能注意之情事，竟疏未注
    意車前狀況，撞及告訴人，導致告訴人受有前開傷害，是被
    告就本件車禍之發生確有過失，已前如述，即無進行交通事
    故責任鑑定之必要，附此敘明。
、法律適用部分
一、核被告所為，係犯刑法第284 條第1 項前段之過失傷害罪。
二、次按在有偵查犯罪職權之公務員知悉犯罪事實與犯罪之人前
    ，向該公務員陳述自己犯罪之事實，並願接受裁判，即屬自
    首（最高法院75年台上字第1634號、50年台上字第65號判例
    可資參照）。本件被告於肇事後留在現場，並於警員據報前
    往現場處理時，當場承認為肇事人等情，有本院電話紀錄表
    在卷可證（見原審卷第66頁），足認被告係在警方查悉其所
    為上開過失傷害犯行前，主動向警員坦承犯行，並願接受裁
    判，參酌首揭所述，即成立自首，爰依刑法第62條前段之規
    定減輕其刑。
三、原審認被告過失傷害部分，事證明確，並審酌被告肇事情節
    、告訴人所受損害，且被告未與告訴人達成和解，另參以被
    告犯罪動機、目的、手段、過失程度，發生車禍事故後否認
    過失犯行之態度等情，對被告量處拘役50日，如易科罰金，
    以新台幣1,000 元折算1 日，認事用法均無違誤，量刑亦屬
    妥適，因原審量刑時，已審酌被告否認犯行，迄今亦未賠償
    告訴人等情狀，則檢察官以被告否認犯行，且未賠償告訴人
    等情，認原審量刑過輕而提起上訴，非有理由；另被告固以
    告訴人將推車放置於機車道上，對於本件車禍之發生亦有過
    失等情，認原審量刑過重而提起上訴，惟告訴人已注意將清
    掃路面所需之推車放置於道路邊緣，且該推車上插有旗子提
    醒駕駛人注意，亦即告訴人已盡其注意義務，並未違反前開
    道路交通安全規則之規定，自難認告訴人就本件車禍之發生
    亦有過失，是被告上開所辯非屬可信，故檢察官及被告提出
    之上訴均無理由，應予駁回。至於原審雖認本件車禍發生時
    間為當日上午6 時10分許，然依據基隆市警察局勤務指揮中
    心接獲民眾報案時間為當日上午6 時4 分22秒，已如前述，
    且救護車抵達車禍現場時間為當日上午6 時10分，此有救護
    紀錄表在卷供參（見原審卷第32頁反面），又據前所述，本
    件車禍發生時間應為當日上午6 時，亦即原審認定車禍發生
    時間有誤，就此應予更正，惟此對於被告過失責任之認定並
    無影響，故無撤銷原判決之必要，附此敘明。
據上論斷，應依刑事訴訟法第455 條之1 第1 項、第3 項、第
368 條、第299 條第1 項前段，刑法第284 條第1 項前段、第62
條前段、第41條第1 項前段，刑法施行法第1 條之1 ，判決如主
文。
本案經檢察官乙○○到庭執行職務。
中    華    民    國    97    年    10    月    27    日
                  交通法庭審判長法    官  陳伯厚
                                法    官  黃梅淑
                                法    官  邰婉玲
以上正本證明與原本無異。
本判決不得上訴。
中    華    民    國    97    年    10    月    27    日
                                書 記 官  彭筠凱
附錄所犯法條：
中華民國刑法第284條第1項
（過失傷害罪）
因過失傷害人者，處 6 月以下有期徒刑、拘役或 5 百元以下罰
金，致重傷者，處1年以下有期徒刑、拘役或5百元以下罰金。


司法院資訊處製作；財團法人民間司法改革基金會備份。
